ACORDAO-COMPLETO-2493329

ACÓRDÃO 10740/2021 ATA 27/2021 - PRIMEIRA CÂMARA

VISTOS, relatados e discutidos estes autos de representação a respeito de possíveis irregularidades ocorridas no pregão eletrônico (PE) 38/2020 sob a responsabilidade de Caixa Econômica Federal (CAIXA) , 
ACORDAM os Ministros do Tribunal de Contas da União, reunidos em Sessão da Primeira Câmara, diante das razões expostas pelo relator, em:
9.1. com fulcro no art. 103, § 1º, da Resolução-TCU 259/2014, não conhecer da representação;
9.2. considerar prejudicado, por perda de objeto, o pedido de medida cautelar formulado pela interessada;
9.3. dar ciência desta deliberação à representante e à Caixa Econômica Federal (CAIXA) , para que no exercício da fiscalização que lhe compete, verifique a existência de eventuais irregularidades.

Representação a respeito de possíveis irregularidades ocorridas no pregão eletrônico (PE) 38/2020 sob a responsabilidade de Caixa Econômica Federal (CAIXA),

Primeira Câmara

Caixa Economica Federal.

3. Interessados/Responsáveis: não há.

13.1. Ministros presentes: Benjamin Zymler (na Presidência), Walton Alencar Rodrigues (Relator), Vital do Rêgo e Jorge Oliveira.
13.2. Ministros-Substitutos presentes: Augusto Sherman Cavalcanti e Weder de Oliveira.

WALTON ALENCAR RODRIGUES

Adoto, como Relatório, a instrução elaborada por auditora da Secretaria de Controle Externo de Aquisições Logísticas, vazada nos termos a seguir transcritos (peça 23) :
INTRODUÇÃO
	Trata-se de representação a respeito de possíveis irregularidades ocorridas na (o) pregão eletrônico (PE) 38/2020 sob a responsabilidade de Caixa Econômica Federal (CAIXA) , com valor global estimado de R$ 6.752.739,21 (peça 1, p. 1) , cujos detalhes informados pelo representante são expostos a seguir:
 descrição do objeto: Contratação de empresa (s) para a prestação de serviços de locação de sistema de alarme monitorado, incluídas instalação, locação, remanejamento, desativação, desinstalação e manutenção corretiva de itens, acessórios, sistemas e softwares nas unidades CAIXA no âmbito dos Estados do Acre, Amapá, Amazonas, Pará, Rondônia, Roraima e Tocantins (peça 4, p. 8) ;
 não houve pedido de impugnação do edital; 
		 a situação atual do certame é em análise de recursos interpostos pelas empresas Tele Alarme Segurança Eletrônica (Tele Alarme) ;
 há recursos provenientes de aplicação direta de recurso federal empregados na licitação em tela; e
 não há processo judicial questionando a legalidade da licitação em tela.
O representante alega, em suma, a ocorrência das seguintes irregularidades: 
2.1 	Licitante desclassificado mesmo atendendo às exigências do termo de referência.
 após sagrar-se vencedora na fase de lances, apresentou, em 27 e 28/1/2021, relatório de testes da amostra e, em 28/1/2021, visitação à amostra da empresa. 75 dias após, em 12/4/2021, o pregoeiro reabriu a sessão para informar a desclassificação do representante por não conseguir comprovar que seus equipamentos atendiam aos subitens 2.2.7.1, 2.2.30 e 2.2.30.1 do termo de referência (TR) ; 
 inconformado com sua desclassificação, o representante buscou mais esclarecimentos no pregão em análise e em outros anteriormente feitos pela CAIXA, deparando-se com o que alegou ser uma grande falta de isonomia;
 em relação ao suposto não atendimento às exigências do item 2.2.7.1 do TR, alega que o exigido já seria uma característica natural do sistema de alarme, tendo sido demonstrado na amostra (peça 5, p.4-5) . Também foi apresentada carta do fabricante do equipamento ofertado, comprovando o atendimento ao item (peça 5, p. 6) ;
 quanto ao não atendimento aos itens 2.2.30 e 2.2.30.1 do TR, também não subsistem os motivos alegados pela CAIXA. O quesito foi demonstrado, além de ter sido juntada carta do fabricante comprovando a adequação do equipamento (peça 5, p. 7-8) ;
 previamente, questionada acerca da necessidade de demonstrar a adequação ao item por meio de testes laboratoriais, a CAIXA informara que tais testes poderiam ser comprovados por meio de documentação do fabricante, testes em laboratórios credenciados, entre outros. A despeito disso, foram realizados testes, demonstrados em relatório, além de terem sido juntadas informações do fabricante;
 menciona que em certame semelhante, PE 70/2020 - RS, o avaliador informa não ter sido possível realizar o teste de bateria na avaliação da amostra e mesmo assim a amostra, de empresa do grupo Techservice, foi aprovada;
 o mesmo equipamento proposto pelo representante foi ofertado pela empresa Techservice no PE 32/2020 - RJ. Naquela oportunidade, não houve sequer apresentação de amostra, pois a CAIXA informou que já conhecia o equipamento, efetuando diligência junto ao fabricante para dirimir dúvidas;
 não foi solicitado, em nenhum momento, que fosse realizado algum teste específico. O responsável técnico pela homologação do produto não esteve presente durante toda a demonstração, realizando chamada de vídeo de menos de 30 minutos;
 decorridos 75 dias após a demonstração, não foi solicitada nenhuma informação extra ou apresentado relatório sobre a amostra apresentada; e
 a CAIXA homologou amostra da empresa Techservice que se utiliza dos mesmos equipamentos que foram reprovados para o representante, central de alarme e periféricos idênticos, fabricados pela Viawebsystem, restando a questão do que justificaria aceitar uma amostra e rejeitar outra.  
Indícios:
A representante foi desclassificada indevidamente, uma vez que os produtos por ela apresentados são de melhor qualidade e atendem às exigências estabelecidas no termo de referência.
Normas infringidas: Lei 8.666/1993, art. 3º, art. 48, I	
O representante trouxe como evidências para as irregularidades apontadas acima os documentos constantes nas peças	 5 a 13.
	Por fim o representante solicita: 
 analisar os fatos envolvidos neste pregão e seus desdobramentos.
 estando de acordo, solicitar que seja declarada vencedora a licitante Tele Alarme Segurança Eletrônica Ltda., vencedora do PE 38/7050-2020
EXAME DE ADMISSIBILIDADE
Inicialmente, deve-se registrar que a representação preenche os requisitos de admissibilidade constantes no art. 235 do Regimento Interno do TCU, haja vista a matéria ser de competência do Tribunal, referir-se a responsável sujeito a sua jurisdição, estar redigida em linguagem clara e objetiva, conter nome legível, qualificação e endereço do representante, bem como encontrar-se acompanhada de suficientes indícios concernentes à irregularidade ou ilegalidade.
Destaca-se que os recursos empregados na licitação são de origem federal, oriundos de empresa pública.
Além disso, a Tele Alarme, cuja qualificação é licitante, contratado ou pessoa física ou jurídica (lei de licitações) , tendo como representante Luiz Edmundo Bicca Coimbra (peça 3) , possui legitimidade para representar ao Tribunal, consoante disposto no art. 87, § 2º, da Lei 13.303/2016, c/c o art. 237 do Regimento Interno/TCUart. 87, § 2º, da Lei 13.303/2016, c/c o art. 237 do Regimento Interno/TCU.
Ainda, conforme dispõe o art. 103, § 1º, in fine, da Resolução - TCU 259/2014, verifica-se a existência do interesse público no trato das supostas irregularidades, tendo em vista que, caso confirmadas, há potencial risco de dano ao erário, em razão da possibilidade de não ser selecionada a proposta mais vantajosa obtida no certamehá potencial risco de dano ao erário, em razão da possibilidade de não ser selecionada a proposta mais vantajosa obtida no certame .
Dessa forma, a representação poderá ser conhecida, por estarem presentes todos os requisitos de admissibilidade constantes no art. 87, § 2º, da Lei 13.303/2016art. 87, § 2º, da Lei 13.303/2016, c/c os arts. 235 e 237, VIIVII, do Regimento Interno/TCU, e no art. 103, § 1º, da Resolução - TCU 259/2014,
EXAME SUMÁRIO
Na oportunidade, deixa-se de proceder ao exame sumário previsto no caput do art. 106 da Resolução - TCU 259/2014, dando-se prosseguimento ao processo, consoante permissivo constante do §5º do aludido artigo, visto que relevante e necessária a atuação direta deste Tribunal no caso concreto, uma vez que, a teor do que prescreve o art. 106, §7º, I, da precitada resolução, a matéria de fundo tratada nos presentes autos tende a agregar valor à construção de jurisprudência sobre a tese discutida. Ademais, considera-se que, caso procedente as alegações do representante, poderá ter havido direcionamento indevido de licitação, ato de natureza grave.
ANÁLISE DOS PRESSUPOSTOS DA CAUTELAR
Perigo da demora
Está configurado o pressuposto do perigo da demora uma vez que a sessão do pregão já foi aberta e encontra-se suspensa para análise de recurso interposto por licitantes, não havendo qualquer informação no sítio da CAIXA acerca de decisão judicial ou administrativa para suspender o certame. 
Perigo da demora reverso
Quanto ao perigo da demora reverso, não há como concluir acerca da presença do pressuposto, uma vez que, embora pareça ser um serviço essencial para a CAIXA, faltam informações para análise quanto à existência de contrato (s) com vigência suficiente e, caso existente (s) , se possui (em) preços melhores do que os que se obteve no certame licitatório em apreço.
Plausibilidade Jurídica
As alegações do representante concentram-se na seguinte suposta irregularidade ocorrida no PE 38/2020, promovido (a) por Caixa Econômica Federal - GILOG/BE
Licitante desclassificado mesmo atendendo às exigências do termo de referência.
A representante foi desclassificada indevidamente, uma vez que os produtos por ela apresentados são de melhor qualidade e atendem às exigências estabelecidas no termo de referência.
Normas infringidas: Lei 8.666/1993, art. 3º, art. 48, I	
Análise:
Inicialmente, buscou-se informações atualizadas acerca do andamento do PE 38/7050-2020 no sítio eletrônico da Caixa Econômica Federal. O certame encontra-se em análise dos recursos interpostos pelas empresas Tele Alarme Segurança Eletrônica Ltda. e Segurpro Tecnologia em Sistemas de Seg. Elet. e Inc. Ltda., além das contrarrazões apresentadas pela empresa declarada vencedora, Techservice Serviços de Monitoramento Eletrônicos Ltda. (Techservice) .
Segundo consta no sítio eletrônico da CAIXA, a desclassificação do representante deu-se por (peça21) :
Reprovação da avalição da amostra apresentada pela licitante 1º colocada do PGE 038/7050-2020, TELE ALARME SEGURANÇA ELETRONICA LTDA, CNPJ nº 02.596.120/0001-29. Após avalição constatou-se que a amostra apresentada deixou de atender os itens elencados abaixo: Item 2.2.7.1 - não atendido. Itens 2.2.30 e 2.2.30.1 - não foram demonstrados. Não demostrado -> (perda de sinal, bateria com pouca ou sem carga Desclassificação da Licitante, com fulcro nos subitens 6.5.1 e 10.5 do edital.
Quanto à exigência do item 2.2.7.1 do Termo de Referência ("Cada setor (zona) , poderá receber, no máximo, 02 (dois) sensores, devendo ser devidamente identificados individualmente pelo painel de alarme e pelo sistema de monitoramento remoto. De forma que a solução seja capaz de identificar e reportar para a Central de Monitoramento o setor (zona) onde ocorreu o disparo" - peça 22, p. 13) , o representante alega ter demonstrado seu cumprimento, quer por meio de testes durante a apresentação da amostra, quer por carta do fabricante (peça 5, p. 4-6) , de onde entende-se deva ser indagado à CAIXA acerca da desclassificação a despeito do que foi demonstrado.
Relativamente à ausência de demonstração do cumprimento ao item 2.2.30 e 2.2.30.1 do termo de referência ("2.2.30 Supervisionar os dispositivos sem fio previstos no Termo de Referência. 2.2.30.1 A supervisão deve ocorrer para estado de bateria (baixa) , nível e perda de sinal e eventuais interferências.") - peça 22, p. 15) , não há esclarecimentos suficientes dos motivos técnicos que levaram o pregoeiro a desconsiderar o teste feito no laboratório da CAIXA em Brasília (peça 5, p. 6-7) , bem como a carta do fabricante (peça 9) atestando que o equipamento atendia à exigência editalícia, além da ausência de diligência que visasse ao esclarecimento acerca do cumprimento do item, como preconizava o item 20.8 do edital (peça 4, p. 42) e como adotado em outras licitações da própria CAIXA, a exemplo do PGE 70/2020 - RS (peça 11, p. 33) .
Além disso, pairam dúvidas se há, do ponto de vista institucional, um parâmetro isonômico para avaliação e aprovação de amostras de objetos licitados semelhantes em todas as unidades da CAIXA, a fim de evitar favorecimentos e direcionamentos a um determinado fornecedor, resguardando os princípios da isonomia, da concorrência e do julgamento objetivo.
Releva destacar que a proposta final do representante, pelo valor global do contrato, com vigência fixada em 24 meses (peça 4, p. 41 e 57) , foi no valor de R$ 6.661.044,00 e a da empresa Techservice, considerada vencedora do pregão, foi de R$ 6.579.657,89 (peça 20) ou seja, R$ 81.386,11 a menor, ou 1,22% inferior em relação à da empresa Tele Alarme.
Ante as informações trazidas aos autos, considera-se que há plausibilidade jurídica na irregularidade trazida pelo representante.
Diante do exposto, em que pese estar configurada a plausibilidade jurídica das alegações do representante e das verificações feitas por esta Unidade Técnica, bem como em relação ao pressuposto do perigo da demora, é inconclusiva a análise sobre o perigo da demora reverso, não havendo como concluir-se acerca da presença de todos os elementos necessários para a eventual adoção de medida cautelar. 
Portanto, será proposto o seguinte encaminhamento: realização de oitiva prévia relativamente aos pontos suscitados nesta representação e de diligência junto à Caixa Econômica Federal - GILOG/BE, a fim de obter informações que permitam avaliar os pressupostos do perigo da demora reverso
IMPACTOS RELEVANTES NO ÓRGÃO OU NA SOCIEDADE
Diante dos encaminhamentos propostos não haverá impacto relevante na unidade jurisdicionada e/ou na sociedade.
PEDIDO DE INGRESSO AOS AUTOS, DE INFORMAÇÕES/VISTAS/CÓPIAS, E DE SUSTENTAÇÃO ORAL
Não houve pedido de ingresso aos autos por parte do representante. 
Não houve pedido de vista e/ou cópia por parte do representante.
Não houve pedido de sustentação oral por parte do representante. 
PROCESSOS CONEXOS E APENSOS
Verificam-se os seguintes processos conexos a estes autos:
	Número do TC
	Descrição Sumária
	Estado Atual
	Situação Atual

Foi apensado a estes autos o TC Processo 016.284/2021-6, representação que trata do mesmo assunto destes autos e possui o mesmo representante, para análise em conjunto e em confronto.
PROPOSTA DE ENCAMINHAMENTO
Em virtude do exposto, propõe-se:
22.1. 	conhecer da representação, satisfeitos os requisitos de admissibilidade constantes no art. 87, § 2º, da Lei 13.303/2016art. 87, § 2º, da Lei 13.303/2016, c/c os arts. 235 e 237, VIIVII, do Regimento Interno deste Tribunal, e no art. 103, § 1º, da Resolução - TCU 259/2014;
22.2.	realizar a oitiva prévia da Caixa Econômica Federal - Gerência de Filial Logística Belém - GILOG/BE, com fulcro no art. 276, § 2º, do Regimento Interno deste Tribunal para que, no prazo de cinco dias úteis, se pronuncie, referente ao objeto Pregão Eletrônico 38/2020, acerca dos indícios de irregularidade indicados nesta instrução, em especial quanto aos seguintes tópicos:
 desclassificação da empresa Tele Alarme Eletrônica Ltda. (Tele Alarme) , por descumprimento das exigências contidas nos itens 2.2.71, 2.2.30 e 2.2.30.1 do termo de referência do referido edital, sem considerar as informações prestadas por meio de catálogo, carta do fabricante e dos testes efetuados, e sem a realização de diligência visando sanar dúvidas, conforme previsto no item 20.8 do edital;
 dar tratamento diferenciado à empresa Tele Alarme Eletrônica Ltda., considerando que em pregões anteriores para a contratação de objeto semelhante, a exemplo do PE 79/2020, realizado pela CAIXA no Rio Grande do Sul, foi dispensada a demonstração das exigências contidas nos itens 2.2.30 e 2.2.30.,1 e no caso do PE 32/2020 - CAIXA no Rio de Janeiro, a licitante vencedora ofertou o mesmo equipamento do representante, tendo sido dispensando de apresentar amostra, sendo que as dúvidas foram sanadas por diligência junto ao fabricante;
 aceitar amostra apresentada pela empresa Techservice Serviços de Monitoramento Eletrônicos Ltda., que se utiliza dos mesmos equipamentos ofertados pelo representante, fabricados pela empresa Viawebsystem, e que foram reprovados pela GILOG/BE na proposta da Tele Alarme;
 demais informações que julgar necessárias; e
 designação formal de interlocutor que conheça da matéria para dirimir eventuais dúvidas, informando nome, função/cargo, e-mail e telefone de contato.
22.3.	diligenciar a Caixa Econômica Federal - Gerência de Filial Logística Belém - Gilog/BE, com fundamento nos artigos 157 e 187 do Regimento Interno deste Tribunal, para que, no prazo de cinco dias úteis, encaminhe cópia dos seguintes documentos e/ou esclarecimentos:
	a fase em que se encontra esse certame e a previsão de data de contratação, informando ainda se há decisão judicial ou administrativa, sem especificação de prazo, para suspender o andamento do processo licitatório ou a contratação; 
informar se estão cobertos contratualmente, com razoável vigência, pelo serviço a ser contratado nessa licitação, encaminhando cópia dos documentos comprobatórios (contratos e respectivos termos aditivos) ;
	informar, caso haja a possibilidade de manutenção do contrato com a atual prestadora dos serviços, se as condições dessa contratação seriam melhores (menor preço e atendimento satisfatório) do que aquelas que se está em vias de contratar, encaminhando cópia da planilha de preços atualizada do contrato vigente; 
esclarecer se há, em âmbito nacional, um parâmetro único para avaliação e julgamento de amostras de produtos ofertados, para certames de objetos semelhantes, a fim de resguardar os princípios do julgamento objetivo, da isonomia e da concorrência entre os licitantes; e
	demais informações que julgar necessárias;
22.4.	alertar a Caixa Econômica Federal - Gerência de Filial Logística Belém - GILOG/BE quanto à possibilidade de o TCU vir a conceder medida cautelar para a suspensão do ato ou procedimento impugnado, caso haja indicativo de afronta às normas legais e/ou possibilidade de ocorrência de prejuízos à Administração, bem como quanto à possibilidade de o TCU vir a determinar o retorno de fase do certame, caso confirmadas as irregularidades indicadas na representação; e
22.5.	encaminhar cópia da presente instrução ao órgão Caixa Econômica Federal, de maneira a embasar as respostas à oitiva prévia

Não atuou.

REPRESENTAÇÃO. INSUFICIÊNCIA DE INDÍCIOS E AUSÊNCIA DE INTERESSE PÚBLICO NO TRATO DA ILEGALIDADE APONTADA. NÃO CONHECIMENTO. PEDIDO DE MEDIDA CAUTELAR PREJUDICADO, POR PERDA DE OBJETO. CIÊNCIA.

REPRESENTAÇÃO (REPR)

Secretaria de Controle Externo de Aquisições Logísticas (Selog).

Trata-se de representação a respeito de possíveis irregularidades ocorridas no pregão eletrônico (PE) 38/2020, sob a responsabilidade de Caixa Econômica Federal (CAIXA) , com valor global estimado de R$ 6.752.739,21 (peça 1, p. 1) .
O objeto da contratação é a prestação de serviços de locação de sistema de alarme monitorado, incluídas instalação, locação, remanejamento, desativação, desinstalação e manutenção corretiva de itens, acessórios, sistemas e softwares nas unidades CAIXA no âmbito dos Estados do Acre, Amapá, Amazonas, Pará, Rondônia, Roraima e Tocantins (peça 4, p. 8) .
Atualmente o certame está na fase de análise dos recursos interpostos pela empresa representante e não há processo judicial questionando a legalidade da licitação.
A matéria deve ser analisada em consonância com o capítulo XI da Resolução-TCU 259/2014, que versa sobre o encaminhamento das denúncias e representações no âmbito desta Corte de Contas.
No art. 103, § 1º, do referido normativo, ficou estabelecido que: 
§1° O exame de admissibilidade abordará a competência do Tribunal sobre o assunto, a legitimidade do autor, a suficiência dos indícios e a existência de interesse público no trato da suposta ilegalidade apontada.
A representação objeto destes autos atende aos requisitos que dizem respeito à competência do TCU e à legitimidade do autor. Porém, não há elementos que permitam concluir pela existência de interesse público no trato da ilegalidade apontada nem pela suficiência dos indícios.
Não é função do TCU atuar na defesa de interesses privados do licitante junto à administração contratante, sob pena de avanço indevido nas atribuições próprias do Poder Judiciário ou da unidade jurisdicionada. 
Não há, nesse sentido, indícios de que os procedimentos questionados pela representante tenham ensejado prejuízos ao Erário, razão pela qual não se justifica a alocação dos limitados meios fiscalizatórios do TCU com vistas à apuração dos fatos trazidos à colação pela representante.  
Além disso, ainda está pendente de análise os recursos administrativos interpostos pela representante, os quais, ao menos em tese, podem ser considerados procedentes. 
Sendo assim, considerando que não cabe a este Tribunal atuar como mais uma instância recursal do certame licitatório ora analisado, defendendo interesses meramente privados, não conheço da representação, e, em consequência, dou por prejudicado, ante a perda de seu objeto, o pedido de medida cautelar formulado pela representante.
Determino, por fim, nos termos do art. 7º da Resolução-TCU 265/2014, que as ocorrências apontadas nestes autos sejam comunicadas à CAIXA, para que, no exercício da fiscalização que lhe compete, verifique a existência de eventuais irregularidades.
Com essas considerações, voto por que o Tribunal acolha a minuta de acórdão que submeto à deliberação deste Colegiado.
	TCU, Sala das Sessões, em 3 de agosto de 2021.
WALTON ALENCAR RODRIGUES 
Relator